臺北高等行政法院判決　　　　　　　　　　　　　　九十二年度訴字第一八八三號
　　　　　　　　　　　　　　　.
　　原　　　告　甲○○
　　被　　　告　勞工保險局
　　代　表　人　廖碧英總經理.
　　訴訟代理人　乙○○
　　　　　　　　丙○○
右當事人間因勞保事件，原告不服行政院勞工委員會中華民國九十二年三月十九日勞
訴字第○九一○○六四一七一號訴願決定，提起行政訴訟。本院判決如左：
    主  文
原告之訴駁回。
訴訟費用由原告負擔。
　　事  實
緣原告係由高偉超硬刀具股份有限公司申報參加勞工保險之被保險人，因創傷性腰椎
間盤突出，於民國（下同）九十一年六月二十八日檢具長興醫院九十一年六月二十一
日出具之勞工保險殘廢診斷書，向被告申請普通疾病殘廢給付。案經被告審查結果，
以被保險人第五腰椎第一薦椎術後併鋼釘存留，腰椎活動範圍不符，宜進一步復健，
不符勞工保險條例第五十三條請領規定，乃於九十一年七月三十一日以保給殘字第○
九一六○五○九一○○號函復原告所請殘廢給付不予給付。原告不服，向勞工保險監
理委員會（下稱監理會）申請審議，經該會以九十一年十一月十四日（91）保監審字
第三○五二號審議駁回。原告猶未甘服，提起訴願，亦遭決定駁回，遂向本院提起行
政訴訟。茲摘敘兩造訴辯意旨如次：
甲、原告方面：
一、聲明：求為判決
１、訴願決定、審議審定及原處分均撤銷。
２、命被告依勞工保險條例第五十三條規定核給原告殘廢給付。
３、訴訟費用由被告負擔。
二、陳述：
１、原告於九十年五月二十五日因工作由高處跳下而受傷，當日即掛門診，經診斷為
    創傷性椎間盤突出、脊椎狹窄，另於同年月二十八日手術治療，至九十年十一月
    十七日止門診、復健共計五十五次，且仍持續門診及復健治療至九十一年年六月
    二十一日由主治醫師長興醫院院長（前財團法人長庚紀念醫院林口醫學中心專科
    醫師）診斷並開立勞工保險殘廢診斷書，向被告申請殘廢給付。依長興醫院九十
    年十一月十七日出具之診斷書所載，原告於九十年五月二十五日至九十年十一月
    十七日門診三十三次、復健治療共五十五次。且原告另前往行政院退除役官兵輔
    導委員會台中榮民總醫院（下稱台中榮總）檢查，開立活動受限之診斷證明書，
    而鋼釘固定乃病症上之必要。被告稱退化性關節炎等病變，經藥物及復健治療，
    其疼痛及運動障害等症狀可獲相當程度之緩解云云，惟原告經診斷為創傷性脊椎
    受傷，非退化性關節炎，且經門診及復健迄今將近三年，並未完全治癒，甚至病
    情更加嚴重，在此期間原告無法從事任何工作，被告逕以原告仍可繼續復建治療
    為由否准所請，有失公允。
２、按勞工保險條例施行細則第七十六條（九十二年五月十四日修正前為同條例第八
    十八條）規定：「依本條例第五十五條或第五十四條請領殘廢給付者，應備左列
    書件：一、殘廢給付申請書。二、給付收據。三、殘廢診斷書。四、經Ｘ光檢查
    者，附Ｘ光照片。前項殘廢診斷書由應診之全民健康保險特約醫院或診所出具。
    在本條例施行區域外致殘者，得由原應診之醫院或診所出具。保險人審核殘廢給
    付，除得依本條例第五十六條規定指定全民健康保險特約醫院或診所或醫師複檢
    外，並得通知出具殘廢診斷書之醫院或診所檢送必要之檢查紀錄或有關診療病歷
    。」，原告所請勞工保險殘廢給付，係由原應診之指定全民健康保險特約醫院開
    具診斷書，而因申請商業意外保險，保險公司要求前往台中榮總複檢，原告再至
    該醫院診斷治療複檢，依專科醫師診斷治療後，亦認原告脊椎活動確實受限，並
    診斷原告為腰椎間盤突出、疤痕攣縮、脊椎活動僅可活動○至十度，符合勞工保
    險條例第五十三條規定之請領要件。
３、被告所為處分有違行政程序法第四條：「行政行為應受法律及一般法律原則之拘
    束。」、第九條：「行政機關就該管行政程序，應於當事人有利及不利之情形，
    一律注意。」及第三十六條：「行政機關應依職權調查證據．．對當事人有利及
    不利事項一律注意。」之規定，被告稱經特約專科醫師依診斷書及Ｘ光片作為審
    查依據，且邀請專家討論，咸認經藥物及復健治療，其疼痛及運動障害等症狀可
    獲相當程度之緩解云云。惟勞工申請各項勞工保險給付，理應遵循勞工保險條例
    規定，依法律優位原則，原告於九十年五月二十五日因工作從高處跳下受傷起至
    九十一年六月二十一日止共門診治療三十三次以上，復健治療五十五次以上，復
    經主治醫師開立勞工保險殘廢診斷書，明白記載脊椎生理運動範圍受限在二分之
    一以上，已符合勞工保險條例第五十三條、第五十四條及勞工保險殘廢給付標準
    表第五十三障害項目第七等級規定之申請要件，且經商業保險公司要求，於台中
    榮總進行複檢，其脊椎活動僅可活動十度，已符合上開申請要件。
４、參照勞工保險殘廢給付標準表「脊柱畸形或運動障害」系列規定，其脊柱遺存顯
    著畸形或顯著運動障礙者，符合第五十三項第七等級之規定，所謂顯著運動障礙
    者，依上開系列附註四規定，係指喪失生理運動範圍二分之一以上者，而生理運
    動範圍之認定，係以前屈角度、後仰角度加總之可活動角度未超過一半者為認定
    基礎，被告亦備有正常活動角度之表格，其正常角度為七十五度至八十五度，而
    七十五度之二分之一為三十七．五度、八十五度之二分之一為四二．五度。原告
    脊柱可活動之範圍，分別經長興醫院檢查為○至十五度，台中榮總為○至十度，
    中山醫院為○至三十度，皆認定符合上開第七等級之規定，被告一再推託，有欠
    公道。且原告自九十年五月二十五日在長興醫院手術起至九十一年十一月十七日
    止門診及復健共計五十五次，被告稱原告僅作保守治療，未予積極治療云云，惟
    究係如何治療，方屬積極治療？請被告說明。故原告殘廢程度確實已達上開標準
    表第五十三項第七等級之規定，原告每日薪資為新台幣（下同）一、○一○元，
    乘以四四○日，故被告應給付原告四四四、四○○元。
５、行政機關僅對勞工不利部分（特約醫師）予以審查及專家開會討論決定，惟勞工
    保險條例並未規定特約醫師有審核之權利，亦未明確授權以法律命令定之。勞工
    受傷治療經主治醫師及台中榮總（公立醫學中心）複檢，係依勞工保險條例第五
    十三條規定：「．．經治療一年以上尚未痊癒，如身體遺存障害．．經保險人自
    設或特約醫院診斷為永不能復原者．．」之事實結果，有利於勞工（即原告）之
    解釋。惟被告擴充無法律（規）依據而作成處分，有違行政程序法第八條：「行
    政行為，應以誠實信用之方法為之，並應保護人民正當合理之信賴（誠實信用與
    信賴保護原則）。」之規定，從而，原處分未依行政程序法第四條、第九條、第
    三十六條規定對人民有利及不利一律注意，亦違反勞工保險條例第一條規定保障
    勞工生活之宗旨，置保障勞工有利原則於不顧，依行政訴訟法第四條第二項規定
    ：「逾越權限或濫用權力之行政處分，以違法論（恣意行政）。」，即屬違法。
乙、被告方面：
一、聲明：求為判決駁回原告之訴，訴訟費用由原告負擔。
二、陳述：
１、按「被保險人因普通傷害或罹患普通疾病，經治療終止後，如身體遺存障害，適
    合殘廢給付標準表規定之項目，並經保險人自設或特約醫院診斷為永久殘廢者，
    得按其平均月投保薪資，依同表規定之殘廢等級及給付標準，一次請領殘廢補助
    費．．。被保險人領取普通傷病給付期滿，或所患普通傷病經治療一年以上尚未
    痊癒，如身體遺存障害，適合殘廢給付標準表規定之項目，並經保險人自設或特
    定有明文。次按勞工保險殘廢給付標準表「脊柱畸形或運動障害」系列附註一規
    定：「脊柱為保持體位之支柱，其有遺存運動障害、畸形障害或荷重障害者，對
    於勞動能力之喪失程度，不應拘執於脊柱椎骨個別之損傷程度作個別判斷，應從
    脊柱全體機能損傷若干程度，作綜合性之審查。」、附註四規定：「脊柱運動障
    害：（一）『遺存顯著運動障害』係指喪失生理運動範圍二分之一以上者。（二
    ）『遺存運動障害』係指喪失生理運動範圍三分之一以上者。（三）脊柱運動限
    制不明顯者，不在給付範圍。」。
２、原告因腰椎間盤突出，於九十一年六月二十八日（被告收文日期）檢具長興醫院
    九十一年六月二十一日出具之勞工保險殘廢診斷書，向被告申請殘廢給付，原告
    係請求勞工保險殘廢給付標準表第五十三障害項目第七等級之殘廢給付，給付標
    準為四四○日，而原告申請前六個月之平均月投保薪資為新台幣（下同）三○、
    三○○元，故其所請殘廢給付金額為四四四、四○○元。惟上開殘廢診斷書記載
    ，略以病人因創傷性腰椎挫傷多次入院及門診治療，腰椎前曲十五度，後曲○度
    ，活動範圍十五度。被告並將上開殘廢診斷書及Ｘ光片送請專科醫師審查，意見
    略以：「依所附Ｘ光顯示，第五腰椎第一薦椎術後併鋼釘存留，此Ｘ光與診斷記
    明活動範圍不符，請繼續復健，保守治療後再議。」，是經被告審查，原告所患
    未符合勞工保險條例第五十三條規定，乃以九十一年七月三十一日保給殘字第○
    九一六○五○九一○○號函復所請殘廢給付不予給付，並經審議審定及訴願決定
    維持在案。
３、按勞工保險條例第五十三條規定，被保險人所患疾病須經「治療終止」或「治療
    一年以上尚未痊癒，身體遺存障害，經診斷為永不能復原」者，始符合請領殘廢
    給付之要件。本件原告所患腰椎椎間盤突出，經被告特約醫師審查，認其宜繼續
    復健、治療，不符合請領規定，復經監理會特約專科醫師依上開殘廢診斷書及Ｘ
    光片審查，其意見略以：「依卷附資料及Ｘ光審定，同意原審核專科醫理之意見
    ，楊君以創傷性椎間盤突出及脊椎狹窄手術併鋼釘存留，以腰椎活動度不符Ｘ光
    （術後Ｘ光）之症狀，即臨近Ｘ光之狀況不至於大量受限活動，應繼續保守治療
    ，應可改善症狀，不至於嚴重功能障礙，不符規定。」據此，原告所患尚可復健
    及治療，不符合勞工保險條例第五十三條規定，故被告否准所請，並無不合。
４、本件原告殘廢關節部位為「脊柱」，生理運動範圍為七十五—八十五度，原告殘
    廢診斷書記載其前屈十五度，後屈○度，雖符合勞工保險殘廢給付標準表「脊柱
    畸形或運動障害」系列附註四所稱喪失生理運動範圍二分之一以上之規定，惟因
    醫師判斷生理運動範圍多寡常因病人配合程度而異，案經被告所屬特約專科醫師
    依據原告Ｘ光片判斷，其Ｘ光片之生理運動範圍與上開殘廢診斷書之記載不符，
    應可繼續復建治療，故其所請殘廢給付，仍應不予給付。
　  理  由
一、按「被保險人因普通傷害或罹患普通疾病，經治療終止後，如身體遺存障害，適
    合殘廢給付標準表規定之項目，並經保險人自設或特約醫院診斷為永久殘廢者，
    得按其平均月投保薪資，依同表規定之殘廢等級及給付標準，一次請領殘廢補助
    費。．．．被保險人領取普通傷病給付期滿，或其所患普通傷病經治療一年以上
    尚未痊癒，如身體遺存障害，適合殘廢給付標準表規定之項目，並經保險人自設
    或特約醫院診斷為永不能復原者，得比照前項規定辦理。」勞工保險條例第五十
    三條定有明文。次按，勞工保險殘廢給付標準表「脊柱畸形或運動障害」系列第
    五十三障害項目「脊柱遺存顯著畸形或顯著運動障害者」為第七殘廢等級，發給
    四四○日之殘廢給付；同表第五十四項「脊柱遺存運動障害者」為第九殘廢等級
    ，發給二八○日之殘廢給付；同表第五十五項「脊柱遺存畸形者」為第十二殘廢
    等級，發給一○○日之殘廢給付。又依「脊柱畸形或運動障害」系列附註一規定
    ：「脊柱為保持體位之支柱，其有遺存運動障害、畸形障害或荷重障害者，對於
    勞動能力之喪失程度，不應拘執於脊柱椎骨個別之損傷程度作個別判斷，應從脊
    柱全體機能損傷若干程度，作綜合性之審查」；另附註四規定：「脊柱運動障害
    （一）『遺存顯著運動障害』，係指喪失生理運動範圍二分之一以上者。（二）
    『遺存運動障害』係指喪失生理運動範圍三分之一以上者。（三）脊柱運動限制
    不明顯者，不在給付範圍。」。
二、本件原告係由高偉超硬刀具股份有限公司申報參加勞工保險之被保險人，因創傷
    性腰椎間盤突出，於九十一年六月二十八日檢具長興醫院九十一年六月二十一日
    出具之勞工保險殘廢診斷書，向被告申請普通疾病殘廢給付。案經被告審查結果
    ，以被保險人第五腰椎第一薦椎術後併鋼釘存留，腰椎活動範圍不符，宜進一步
    復健，不符勞工保險條例第五十三條請領規定，乃於九十一年七月三十一日以保
    給殘字第○九一六○五○九一○○號函復原告所請殘廢給付不予給付。原告不服
    ，申請審議、提起訴願，遞遭決定駁回等情，有勞工保險給付申請書、勞工保險
    殘廢診斷書、處分書、審定書及訴願決定書等附卷可稽，自堪信為真實。
三、原告主張其因創傷性腰椎間盤突出、脊椎狹窄，經持續門診及復健治療多年，未
    完全治癒，甚至病情更加嚴重，除有長興醫院開立之殘廢診斷書外，台中榮總、
    中山醫院並開立活動受限之診斷證明書，在此期間原告無法從事任何工作，被告
    逕以原告仍可繼續復健治療為由否准所請，有失公允，按勞工保險條例並未規定
    特約醫師有審核之權利，亦未明確授權以法律命令定之，原告受傷治療經主治醫
    師及台中榮總複檢，係依勞工保險條例第五十三條規定之事實結果，有利於原告
    ，惟被告逕採不利於原告之特約醫師審查意見，有違行政程序法第四條、第八條
    、第九條及第三十六條之規定，亦違反勞工保險條例第一條規定保障勞工生活之
    宗旨，被告恣意行政，依行政訴訟法第四條第二項規定，即屬違法（詳如事實欄
    所載）云云。惟查：
１、原告申請殘廢給付時所檢附長興醫院九十一年六月二十一日出具之殘廢診斷書，
    雖於「肢體障害關節各關節可活動範圍度數表」記載腰椎前屈十五度、後屈○度
    、活動範圍十五度等語。惟依勞工保險殘廢給付標準表脊柱畸形或運動障害項目
    附註一規定，脊柱為保持體位之支柱，其有遺存運動障害、畸形障害或荷重障害
    者，對於勞動能力之喪失程度，不應拘執於脊柱椎骨個別之損傷程度作個別判斷
    ，應從脊柱全體機能損傷若干程度，作綜合性之審查。依據原告申請時所送殘廢
    診斷書之記載，雖其喪失生理活動範圍，已達脊柱遺存顯著運動障害之程度，但
    人體脊柱之活動程度範圍，可能因個人脊柱之損傷變形或融合程度與其外觀肌肉
    之彈性及對疼痛之感覺與忍耐度等因素，而有不同之結果，因此不能僅憑其表癥
    上生理活動範圍之程度，作為判斷病患脊柱殘廢之唯一依據。本件被告受理原告
    申請後，將原告檢附之前揭診斷書及Ｘ光片，送請專科醫師審查，審查意見明載
    ：「依所附Ｘ光顯示，第五腰椎第一薦椎術後併鋼釘存留，此Ｘ光與診斷記明活
    動範圍不符，請繼續復健，保守治療後再議。」等語，有該審查意見附卷可憑；
    又原告不服被告處分，申請審議時，亦據監理會將上開資料送請專科醫師審查，
    審查意見明載：「依卷附資料及Ｘ光審定，同意原審核專科醫理之意見，楊君以
    創傷性椎間盤突出及脊椎狹窄手術併鋼釘存留，以腰椎活動度不符Ｘ光（術後Ｘ
    光）之症狀，即臨近Ｘ光之狀況不至於大量受限活動，應繼續保守治療，應可改
    善症狀，不至於嚴重功能障礙，不符規定。其要求給付為不合理不洽當。應予以
    維持原議。」等語，亦有該審查意見附卷可按。則本件原告經被告專科醫師及監
    理會特約醫師前後兩次審查結果，均認定原告第五腰椎第一薦椎術後併鋼釘存留
    ，腰椎活動範圍不符，宜進一步復健，乃否准原告之申請，洵屬有據。
２、原告主張被告審核作業時，參據專業醫師審查意見，該專業醫師無法定權利云云
    。惟按「本局得視業務需要聘用兼任醫師十二人至二十人」勞工保險局組織條例
    第十一條第二項前段定有明文；另「保險人為審核保險給付或勞工保險監理委員
    會為審議保險爭議事項，必要時得向投保單位、特約醫療醫院、所或其他有關機
    關調查被保險人與保險有關之文件。」、「保險人於審核殘廢給付認為有複檢必
    要時，得另行指定醫院或醫師複檢。」為勞工保險條例第二十八條及第五十六條
    所規定；又按「勞工保險監理委員會為審議爭議案件或保險人為核定保險給付認
    為必要時，得向被保險人、受益人、投保單位、各該醫院、診所或經領有執業執
    照之醫師、助產士要求提出報告，或派員調閱各該醫院、診所及投保單位之病歷
    、薪資帳冊、檢查化驗紀錄或Ｘ光片，被保險人、受益人、投保單位、各該醫院
    、診所及領有執業執照之醫師或助產士均不得拒絕。」同條例施行細則第六十一
    條亦有明文。可知法令明文規定保險人（即被告）為審核保險給付，得調查有關
    之文件，得另行指定醫院或醫師複檢，並得通知出具診斷書之醫院診所檢送必要
    之有關診療病歷或Ｘ光片等，而被告為審核被保險人是否符合給付標準表之殘廢
    等級，自得依職權送請其聘用之專業醫師表示審查意見，以為其審核之參據，此
    項專業醫師審查意見之審核，要屬被告之法定職權，原告此項主張，顯有誤解。
    易言之，被保險人申請保險給付時，所檢據特約醫院出具之診斷證明書，僅係其
    申領保險給付之必備要件；惟被告審核是否符合給付標準時，要非僅以該診斷證
    明書為唯一參據，此觀上開法條規定自明。
３、按「行政機關應依職權調查證據，不受當事人主張之拘束，對當事人有利及不利
    事項一律注意。」「行政機關得選定適當之人為鑑定。」行政程序法第三十六條
    及第四十一條第一項分別定有明文。查被告係勞工保險之保險人，於當事人向其
    提出勞工保險各項給付申請時，被告須開始行政程序，並有上揭依職權調查證據
    之義務，且於遇有醫理上之諸疑義時，得以具有專業知識之第三人即專科醫師，
    於行政程序中陳述關於特別法規或經驗定則之意見，而以其陳述，為證據之用。
    是被告於行政程序中將有待進一步調查之案件，請其特約專科醫師陳述醫學上之
    意見，以為證據，於法尚無不合。況被告係依原告所提殘廢診斷書，並參酌特約
    專科醫師之專業意見，且綜合審查原告前揭殘廢診斷書之程度而為終局之核定，
    原告稱被告概以特約專科醫師審查意見駁回其申請云云，不無誤會，核本件亦無
    原告所指違反行政程序法第四條、第八條、第九條及第三十六條或勞工保險條例
    第一條規定之違法濫權情事。
４、至本件原告於九十一年六月二十八日檢具長興醫院九十一年六月二十一日出具之
    勞工保險殘廢診斷書，向被告申請殘廢給付遭否准後，原告如經進一步復健治療
    之結果，尚未痊癒，而身體確實遺存障害，適合殘廢給付標準表規定之項目，並
    經保險人自設或特約醫院診斷為永不能復原者，自得另案向被告提出申請給付，
    惟此亦不能影響本案依原告申請當時之脊柱損傷程度作綜合性之審查結果。
四、綜上所述，有關脊柱障害系列之審查原則，應就脊柱全體機能損傷若干程度作綜
    合性之審查，而原告脊柱損傷之程度，業經被告及監理會將診斷書及Ｘ光片送請
    專業醫師審查，均認原告之症狀宜進一步復健治療，已如前述，則被告否准原告
    所請殘廢給付，核無不合。審議審定及訴願決定遞予維持，俱無違誤。原告仍執
    前詞，訴請撤銷，併請判命被告依其所請為殘廢給付，均為無理由，應予駁回。
據上論結，本件原告之訴為無理由，爰依行政訴訟法第九十八條第三項前段，判決如
主文。
中　　華　　民　　國　　九十三　　　年　　  四　  　月　  　二十九　  　日
                               臺 北 高 等 行 政 法 院  第 六 庭
                                           審 判 長 法  官　林樹埔
           　　　　　　　　　　　　　　　　　　　　 法　官　許瑞助
           　　　　　　　　　　　　　　　　　　　　 法　官　曹瑞卿
右為正本係照原本作成。
如不服本判決，應於送達後二十日內，向本院提出上訴狀並表明上訴理由，如於本判
決宣示後送達前提起上訴者，應於判決送達後二十日內補提上訴理由書（須按他造人
數附繕本）。
中　　華　　民　　國　　九十三　　　年　　  四　  　月　  　二十九　  　日
               　　　　　　　　 　　　　     　     書記官  方偉皓
